臺灣高等法院臺南分院刑事判決
111年度上訴字第268號
上  訴  人  
即  被  告  黃俊瑋

指定辯護人  張景堯律師
上  訴  人
即  被  告  黃艾迪

            吳至和（原名吳至禾）

上列上訴人因詐欺案件，不服臺灣臺南地方法院108年度訴字第1
048號中華民國110年9月30日第一審判決（起訴案號：臺灣臺南
地方檢察署108年度偵字第9309號、108年度偵字第15450號），
提起上訴，本院判決如下：
    主  文
原判決關於黃艾迪犯罪事實一部分撤銷。
黃艾迪犯三人以上共同詐欺取財罪，處有期徒刑拾月。
其他上訴駁回。 
吳至和緩刑參年。
    事  實
一、黃俊瑋知悉蘇晉揚（已判決確定）有資金需求即共同謀議製
    造假車禍詐領保險金。黃俊瑋並找黃艾迪一同參與，黃艾迪
    知悉該假車禍詐欺參與者有三人，竟與黃俊瑋、蘇晉揚共同
    意圖為自己不法之所有，基於詐欺取財之間接犯意聯絡後，
    由蘇晉揚先以新臺幣（下同)20萬元之代價向不詳姓名之友
    人購買車號000-0000號自小客車（下稱A車），並由黃俊瑋
    提供黃艾迪之身分證件，將A車登記在黃艾迪名下，再由黃
    艾迪向旺旺友聯產物保險股份有限公司（下稱旺旺友聯產險
    公司）投保車體損失險最高理賠金額51萬8000元；蘇晉揚復
    以17萬元之代價委由黃俊瑋代為購買車號000-0000號自小客
    車（下稱B車），並將B車登記在其不知情之女友林佳儀名下
    （另經檢察官為不起訴處分確定）。車輛備妥後，蘇晉揚在
    臺南市永康區永康公園附近，先將A車交給黃艾迪，並預先
    將B車停放在臺南市○○區○○路0段000號前路旁。嗣後黃俊瑋
    即指示黃艾迪駕駛A車，於民國107年7月22日凌晨2時55分許
    ，前往臺南市○○區○○路0段000號前面，佯裝失控不慎撞擊停
    放在上開地點路旁之B車，造成車輛全毀之假象後報警處理
    ，到場之不知情之承辦員警因而據此製作臺南市警局110報
    案紀錄單、道路交通事故當事人登記聯單等文書，黃艾迪再
    持此等文書，以不慎發生車禍為由，向旺旺友聯產險公司申
    請汽車險理賠，蘇晉揚亦以林佳儀男友之身分聯繫旺旺友聯
    產險公司要求儘速理賠，致該公司之理賠人員因此陷於錯誤
    ，作成理賠之決定，最後核撥35萬元之保險理賠金至黃艾迪
    所有之國泰世華銀行岡山分行帳戶內，嗣由黃俊瑋向黃艾迪
    索取該帳戶資料提領一空（黃俊瑋免除黃艾迪先前積欠之2
    萬元，其得款33萬元，黃艾迪因此獲得2萬元之利益），使
    旺旺友聯產險公司因而受有財產之損害。
二、黃俊瑋意圖為自己不法之所有，基於詐欺取財之犯意，先於
    107年7月間，將其所駕駛而登記在其妻林毓婷名下之車號00
    0-0000號BMW自小客車（下稱C車）向富邦產物保險股份有限
    公司（下稱富邦產險公司）投保車體損失險最高理賠金147
    萬元，再於107年10月3日晚間9時25分前，駕駛C車前往○○區
    ○○路000號前，並通知黃艾迪到場，待黃艾迪抵達並坐上C車
    副駕駛座後，黃俊瑋即問黃艾迪：「有沒有心理準備」等語
    ，並要求黃艾迪繫好安全帶，此時黃艾迪可預見黃俊瑋要進
    行假車禍，仍基於幫助詐欺取財之犯意在車上為黃俊瑋助勢
    壯膽，而施以精神上助力，以助成犯罪之完成。黃俊瑋將該
    車臨停於889號之對向車道路旁等待，俟有詹佳銘駕駛車號0
    00-0000號大貨車行駛於德崙路並於889號前停等紅燈，黃俊
    瑋見狀將該車迴轉至上開大貨車後方，再自該大貨車後方追
    撞，造成車禍事故。復由不知情之詹佳銘撥打電話報警，使
    到場處理之不知情之承辦員警因而據此製作臺南市警局110
    報案紀錄單、道路交通事故當事人登記聯單等文書，黃俊瑋
    再以車禍造成車輛損壞為由，持上開文書向富邦產險公司申
    請汽車險理賠，致富邦產險公司理賠人員因此陷於錯誤，作
    成理賠之決定，最後核發136萬3200元之保險理賠金至林毓
    婷之玉山銀行敦南分行帳戶內，使富邦保險公司因而受有財
    產之損害。
三、黃俊瑋與吳至和意圖為自己不法之所有，基於詐欺取財之犯
    意聯絡，先於108年3月間在臺南市北區大興街之「北海遊藝
    場」附近共同謀議進行假車禍詐領保險金事宜，惟因欠缺資
    金購買犯案車輛及繳納車輛保險費，其等乃向葉二郎借款。
    葉二郎明知該2人欲進行假車禍詐領保險金，猶基於幫助詐
    欺取財之意（其幫助詐欺部分已判決確定），先出借20萬元
    ，併與吳至和出資之50萬元，由黃俊瑋向他人購入車號000-
    0000號自小客車（下稱D車），吳至和再向葉二郎借款15萬
    元向富邦產險公司投保車體損失險最高理賠金166萬6000元
    ，準備完成後，即由吳至和駕駛D車搭載黃俊瑋，於108年3
    月23日凌晨1時34分許，前往臺南市仁德區中正路1段抽水站
    附近，等到看見賴俊坊駕駛車號000-0000號(附掛29-CK尾車
    )曳引車停放路旁後，吳至和隨即駕駛D車自上開曳引車後方
    追撞，造成交通事故並由吳至和撥打電話報警處理，致使不
    知情之承辦員警因而據此製作臺南市警局110報案紀錄單、
    道路交通事故當事人登記聯單等文書，吳至和再持此等文書
    向富邦產險公司申請汽車險理賠，富邦產險公司理賠人員因
    此陷於錯誤，致作成理賠之決定，最後核發車主即吳至和17
    2萬6000元之保險理賠金（尚包括其他保險項目理賠），使
    富邦保險公司因而受有財產之損害。取得款項後吳至和從中
    拿出10萬元予黃俊瑋，又再自保險理賠金中取出103萬元委
    請黃俊瑋向他人購入車牌號碼000-0000號自小客車（下稱E
    車），並登記在其妻黃泳心之妹黃惠芸名下。
四、案經臺南市政府警察局刑事警察大隊移送檢察官偵查起訴。
    理  由
一、訊據被告黃俊瑋、黃艾迪對上開犯罪事實一部分，已坦承不
    諱，並有下列證據可資佐證：
  ㈠被告黃俊瑋、黃艾迪與蘇晉揚間接形成假車禍謀議，購入A、
    B車並承保車輛車體損失險，在上開時地由被告黃艾迪駕駛A
    車衝撞B車製造假車禍後報警處理，並以車禍資料向旺旺友
    聯產險公司申請理賠，由該公司核撥35萬元之保險理賠金至
    被告黃艾迪所有之國泰世華銀行岡山分行帳戶內，嗣由黃俊
    瑋向黃艾迪索取該帳戶資料，將帳戶內之35萬元提領，被告
    黃俊瑋並免除黃艾迪先前積欠之2萬元債務，被告黃俊瑋因
    此獲得33萬元之不法所得，被告黃艾迪則獲得2萬元之不法
    利益等情，業據被告黃俊瑋、黃艾迪及同案被告蘇晉揚供承
    在卷（見警一卷第175-180、183-188、199-201頁、他一卷
    第181、203、257、525-537頁、偵一卷第217-221頁），並
    經證人林佳儀證述其擔任B車車主並告知理賠人員事故原因
    等語明確（見警一卷第204至207頁、偵一卷第273至275頁）
    ，復有A車與B車道路交通事故申請書、當事人登記聯單、現
    場圖、現場照片、車籍資料、A車投保資料、理賠申請書、
    賠付對象資料、汽車險賠案處理記要、30萬以上出險案件訪
    談調查表（A車）、授權書、車損照片等在卷可佐（見警一
    卷第119-123、124、125、135-137、146頁、他一卷第27頁
    、95-113、208-213頁），此部分事實，應堪認定。
  ㈡被告黃艾迪於本院審理時供稱：我一開始知道要製造假車禍
    了，我聽黃俊瑋的話去向蘇晉揚牽車，是在永康公園那裡牽
    的等語明確（見本院卷第133-134頁），核與同案被告蘇晉
    揚於警詢及偵查中供稱：「在事故發生前幾天，黃俊瑋和我
    聯繫，說要我把車交給他，我印象中在永康區永康公園附近
    把A車交給黃艾迪」等情相符（見警一卷第200頁、偵一卷第
    218至220頁）。而被告黃艾迪一開始即知道要製造假車禍，
    而製造假車禍必須要有2台車輛方可為之，其又供稱被告黃
    俊瑋要求其當人頭車主，是因為被告黃俊瑋本身信用破產而
    無法自任車主等語（見他一卷第527頁），可見被告黃艾迪
    已知道被告黃俊瑋不可能擔任B車之車主，依此觀之，被告
    黃艾迪對犯罪計畫之參與人除被告黃俊瑋外，尚需B車車主
    加以配合，而其聽從被告黃俊瑋前去向蘇晉揚取車時，顯知
    悉蘇晉揚亦係本案之參與者無訛，是其觸犯三人以上共同詐
    欺取財罪之犯行，應可認定。
二、訊據被告黃俊瑋及黃艾迪均否認有犯罪事實二之犯行，被告
    黃俊瑋辯稱：當天是C車的傳動系統突然故障，我在路邊維
    修，我打電話叫黃艾迪開計程車過來載我的女友陳婉婷回去
    ，被告黃艾迪到現場後表示要留下來陪我修車，陳婉婷就搭
    那台計程車走，我修了30、40分鐘後，車輛順利發動，我載
    黃艾迪迴轉至對向車道時，車輛突然暴衝失控追撞前方車輛
    ，該次純屬意外，並非假車禍云云；被告黃艾迪則稱：當時
    黃俊瑋打電話給我叫我跟他出去，我不知道黃俊瑋要製造假
    車禍，我否認犯罪云云。經查：
  ㈠被告黃俊瑋於107年7月間購入C車並登記在其妻林毓婷名下，
    並向富邦產險公司投保車體損失險最高理賠金147萬元，再
    於犯罪事實二時間駕駛C車前往○○區○○路000號前，並通知被
    告黃艾迪到場，被告黃艾迪到場並坐上C車副駕駛座。嗣詹
    佳銘駕駛車號000-0000號大貨車行經德崙路並於889號前停
    等紅燈後，被告黃俊瑋駕駛上開C車，迴轉至上開大貨車後
    方並撞上大貨車後方而造成交通事故。於詹佳銘報警處理後
    ，承辦員警因而據此製作臺南市警局110報案紀錄單、道路
    交通事故當事人登記聯單等文書，被告黃俊瑋以「車輛爆衝
    不慎撞擊停等紅燈之前車」，併上開事故資料向富邦產險公
    司申請汽車保險理賠，最後核發136萬3200元之保險理賠金
    至林毓婷之玉山銀行敦南分行帳戶內等情，業據被告黃俊瑋
    、黃艾迪供承明確（見警一卷第175-188頁、他一卷第181-1
    87、203-215、525-537頁、偵一卷第257-261頁、偵二卷第6
    04-611頁），並有證人詹佳銘證述上開車禍過程在卷可佐（
    見他二卷第307-311頁），復有C車報案資料、交通事故現場
    圖、車籍資料、C車投保資料、理賠申請書、賠付對象資料
    、汽車保險單、證人詹佳銘所駕駛車號000-0000號大貨車之
    行車紀錄器錄影畫面翻拍照片5張、裕融企業股份有限公司1
    08年7月24日函在卷可按（見警一卷第126-128、138-140、1
    53頁、警二卷第370-372頁、偵一卷第327-331頁），此部分
    事實，應堪認定。
  ㈡被告黃艾迪於警詢即稱：107年10月3日這件事是黃俊瑋主導
    的，是黃俊瑋打電話叫我坐他的車，去幫他助膽，要撞之前
    他有跟我說要坐好並把安全帶繫好，然後他就撞下去等語（
    見警一卷第186頁）；於偵查中供稱：107年10月3日21時許
    黃俊瑋駕駛C車在○○區○○路000號自後方追撞一台停等紅燈的
    大貨車，當時我有在場，那次車禍前半小時左右，黃俊瑋先
    開車到台86快速道路下方附近，然後打電話要我過去找他，
    我去的時候就上車坐副駕駛座，他就問我有沒有心理準備，
    我就大概知道他要製造假車禍以詐領保險金，後來大概過沒
    有多久他就開車去撞那台大貨車。我覺得那台貨車駕駛很倒
    楣等語明確（見他一卷第529頁）；復於原審審理時證稱：
    那一天我接到黃俊瑋的電話，他就說直接到86快速道路橋下
    ，我就坐計程車到現場。我到現場後，陳婉婷坐原來那台計
    程車走了，我以為黃俊瑋是要叫我跟他出去而已。黃俊瑋就
    有問我有沒有心理準備，我就想說該不會是我之前那件、第
    一次的案件，會不會是要叫我幹嘛，就這樣子而已。（問：
    你認為他說這句話，你剛才是說「該不會又要叫我做跟之前
    一樣的事」，你所謂之前一樣的事是指107 年7 月份，在文
    華路三段由你駕駛另外一台車製造假車禍、領保險金的事嗎
    ？）是。坐上去沒多久，大概10分鐘內，黃俊瑋就迴轉，然
    後就撞上大貨車。從後面追撞。黃俊瑋在車上有跟我說坐好
    、把安全帶繫好」等語明確（見原審卷二第390-392頁）。
    按被告黃艾迪於警詢、偵查及原審審理時上開所述，並無矛
    盾或齟齬之處，且若僅是前往幫忙處理修車事宜，其何必迭
    於警詢及偵審程序中均為上開對己不利之供述，參酌以下論
    述（詳後述），堪認其上開所述，自有相當的可信度。　　
　㈢依卷內架設於詹佳銘車輛之行車監視器所擷取之影像畫面，
    顯示107年10月3日21時25分在車禍案發地點前，被告黃俊瑋
    原本駕駛C車行駛在對向車道，而詹佳銘所駕大貨車於此時
    經過（大貨車顯示時間為21:19:21，當時時速為21公里，警
    二卷第371頁下方照片)，被告黃俊瑋即將C車調頭轉向並行
    駛在上開大貨車後方。大貨車停等紅燈之際(大貨車顯示時
    間為21:19:27，時速為4公里，詹佳銘雙手放於腿上離開方
    向盤)，被告黃俊瑋所駕駛之C車即自後方追撞。又證人詹佳
    銘於偵查中證稱：當時路口燈號為紅燈。車禍前我沒有看到
    對方，我在停等紅燈時，過3至4秒，對方就從後追撞上來，
    當時撞得還蠻嚴重的等語(見他二卷第308頁)。可知被告黃
    俊瑋迴轉至撞擊上開大貨車後方時相距有6秒，被告黃俊瑋
    甫迴轉，見大貨車在前方停等紅燈實有充裕時間停車或閃避
    ，其竟未採取此必要之安全措施而自後高速猛力撞擊，其行
    為顯有可疑。
  ㈣被告黃俊瑋雖辯稱當天是因為C車的傳動系統故障才暴衝致追
    撞上開大貨車云云。惟查，依據同案被告即證人黃艾迪於警
    詢及偵查中均稱：黃俊瑋打電話要其過去仁德橋那裡而已等
    語（見警一卷第186頁、他一卷第529頁），其於原審審理時
    並稱：當時黃俊瑋打電話叫我去仁德橋那邊找他而已，我接
    電話就過去，他在電話中都沒說什麼等語明確（見原審卷二
    第387、390頁），若C車的傳動系統有故障，此為重大事件
    ，衡情，被告黃俊瑋打電話給黃艾迪時，必然會提及此事，
    並請求黃艾迪幫忙叫維修人員到場，被告黃俊瑋豈有不在電
    話中講明而僅單純叫黃艾迪過來？此顯然違反常情，是其意
    在從事非法行為，故不在電話中明講，殆無疑義。
　㈤證人陳婉婷雖於原審審理時證稱：當天我和被告黃俊瑋相約
    一同前往高雄吃飯，但因為路上車輛警示燈亮起，被告黃俊
    瑋就緊急下86交流道停在路邊察看車輛，並告知要請保養廠
    送修。他要求我搭計程車離去並再開車返回現場搭載黃俊瑋
    。我約一小時駕車返回現場時已見本案車禍事故發生云云（
    見原審卷二第375-377頁）。然證人陳婉婷所稱警示燈亮起
    ，車輛有異樣均係聽聞被告黃俊瑋而來，則C車是否有故障
    而會引起暴衝之情，即有可疑；況證人陳婉婷亦證稱當時車
    輛雖有亮起警示燈，但並未失去動力，亦無動能、外觀異常
    狀況等語（見原審卷二第377頁)，且參以證人陳婉婷於警詢
    中證稱：「他說車子突然故障，黃俊瑋說要『自己開去保養
    廠』，就叫計程車載我回家，我到現場時黃俊瑋已發生車禍
    」等情（偵二卷第15頁），足證C車當時尚可供駕駛行進，
    此與被告黃俊瑋在偵查中所述「我停在路邊，因為車子傳動
    系統故障，就又突然可以發動」等情不符（見他一卷第184
    頁）。又被告黃俊瑋既有意將車輛送修或自行前往車廠，自
    可打電話通知維修人員到場，並與陳婉婷在現場等候，殊無
    打電話叫不會修車的黃艾迪到場，且令陳婉婷先行離去再開
    車來搭載其等離開之必要，其此一安排顯在故布疑陣或藉此
    使其女友陳婉婷排除涉入本案，同時亦可邀黃艾迪來參與本
    案。
　㈥證人陳婉婷於原審審理時另證稱：「我有問黃俊瑋，他和我
    說是低頭看東西沒注意到撞到了」等語（見原審卷二第379
    頁），益見其歷次所供係因C車暴衝才追撞乙情，並非屬實
    ；再者，被告於本案前後均以製造假車禍詐領保險金之事實
    ，其於犯罪事實三之手法與本次的手法，如出一轍，此為被
    告所不爭執的品格證據，自可作為本次認定事實之佐證。依
    此，被告黃俊瑋在C車並無故障暴衝情形下，其在有足夠時
    間停等在大貨車後方下，竟會自後方猛力追撞，顯係刻意製
    造之假車禍。
  ㈦被告黃俊瑋於原審另稱：倘伊購入C車已使用數月，並加以保
    養維持車況，先前在8月已發生車禍仍將該車修理，且也有
    按月繳納數額不小之貸款，復未加保全損免折舊附加條款險
    ，可見伊並非製造假車禍云云。惟行為人購入車輛是否一開
    始即有意進行假車禍，或之後伺時機再行謀劃，行為人購車
    之動機及想法不一，非無可能之後因使用車輛不順或車況不
    好，不願再使用該車，始對保險理賠起心動了不正念頭，又
    被告黃俊瑋係知悉利用假車禍可以順利詐領保險金之行為人
    （即犯罪事實一、二），其熟悉進行之方式，依客觀事證，
    其本件犯罪事實之發生極為異常，再佐以被告黃艾迪供述，
    已可認定案發前被告黃俊瑋係要進行假車禍，況本件理賠金
    在扣除貸款後，尚有501334元匯入車主林毓婷關廟郵局帳戶
    之戶頭，而被告黃俊瑋僅繳了保險費42737元、4期貸款共57
    920元，有裕融企業股份有限公司（下稱裕融公司）
　　108年7月24日函文暨繳款明細可佐（見偵一卷第227、229、
    231頁），於此扣除下尚有餘額。換言之，被告黃俊瑋利用C
    車進行假車禍領保險金，並無任何虧損，猶有利可圖，自無
    從以上開辯解做為其有利之認定。
　㈧綜上，被告2人上開所辯，均為圖卸之詞，不足採信，此部分
    事證明確，其等犯行均可認定。
三、訊據被告黃俊瑋、吳至和對犯罪事實三之假車禍詐領保險金
    之行為均坦承不諱，並有下列事證可佐：　
  ㈠D車輛購車部分款項，係由同案被告葉二郎所出借，同案被告
    葉二郎並出借保險費給被告吳至和。被告吳至和及黃俊瑋即
    製造此部分之假車禍及報警處理等情，業據被告黃俊瑋、吳
    至和於警詢、偵查、原審及本院審理時供承在卷，核與同案
    被告葉二郎所述情節相符，並有上開自小客車交通事故報案
    資料、現場勘驗圖、現場照片、車籍資料、投保資料在卷可
    佐。
  ㈡本次假車禍發生後，被告吳至和乃向富邦產險公司佯稱「車
    輛壓到不明物體導致車輛失控，不慎撞擊停放路邊之曳引車
    」據以申請汽車險理賠，富邦產險公司理賠人員因而理賠，
    核發車主即吳至和172萬6000元之保險理賠金。吳至和自保
    險理賠金中取出103萬元委請黃俊瑋向他人購入車號000-000
    0號自小客車（下稱E車），並登記在其妻黃泳心之妹黃惠芸
    名下乙情，有理賠申請書、賠付對象資料、汽車保險單、E
    車車籍資料在卷可稽。又被告黃俊瑋供稱其因本次假車禍自
    被告吳至和處取得10萬元等語（見原審卷一第95頁）；證人
    即被告吳至和於原審審理時證稱：「我理賠金拿103萬元給
    黃俊瑋買車，然後再拿10萬元給黃俊瑋，剩下的都是我還之
    前的債主，我自己拿走」等語（見原審卷二第284-285頁）
    ，而卷內並無證據證明被告黃俊瑋有獲得10萬以外之利益，
    則本次以假車禍詐領保險金被告吳至和獲得之不法利益為16
    2萬6千元、被告黃俊瑋則為10萬元。
四、論罪科刑：
 ㈠共同實施犯罪行為之人，在合同意思範圍以內，各自分擔犯罪
   行為之一部，相互利用他人之行為，以達其犯罪之目的者，
   即應對於全部所發生之結果，共同負責。又共同正犯之成立
   ，祇須具有犯意之聯絡及行為之分擔，既不問犯罪動機起於
   何人，亦不必每一階段犯行，均須參與。是以，行為人參與
   構成要件行為之實施，並不以參與構成犯罪事實之全部或始
   終參與為必要，即使僅參與構成犯罪事實之一部分，或僅參
   與某一階段之行為，亦足以成立共同正犯。本件犯罪事實㈠部
   分，被告黃俊瑋係負責籌劃假車禍細節（購車、車輛停放位
   置、假車禍發生之時間）、被告蘇晉揚負責提供資金購車並
   保險，其後將A車交給黃艾迪，將B車登記在其不知情之女友
   林佳儀名下，被告黃艾迪則擔任其中一部車輛之車主及實際
   進行假車禍，雖各負責不同階段，被告黃艾迪及同案被告蘇
   晉揚除交付車輛外，相互間並未直接接洽討論內容，三人並
   無共同進行全部案發過程，惟三人間就同一詐欺取財之目的
   彼此分工，堪認係在合同意思範圍內，各自分擔犯罪行為之
   一部，並相互利用他人之行為，以達犯罪結果之實現。雖同
   案被告蘇晉揚之B車保險理賠金未順利領取，惟B車假車禍是
   實現詐欺取財不可或缺之部分，在這個整體犯罪計畫中，取
   財之目的業經完成實現，縱有一部分內容未實現，但就該犯
   罪計畫具有決意並執行之行為者，均應負責。是被告黃俊瑋
   、黃艾迪及同案被告蘇晉揚3人自應就所參與犯罪事實一之犯
   行，對於全部所發生之既遂結果，共同負責。
 ㈡刑法第30條之幫助他人犯罪，係指對他人決意實行之犯罪有認
   識，而基於幫助之意思，於他人犯罪實行之前或進行中施以
   助力，給予實行上之便利，使犯罪易於實行，而助成其結果
   發生者。是行為人對其幫助之行為與被幫助犯罪侵害法益之
   結果間有因果關係之認知，仍屬意為之，即得認有幫助犯罪
   之故意，要不因其所為非以助益犯罪之實行為唯一或主要目
   的而異其結果；且其所為之幫助行為，基於行為與侵害法益
   結果間之連帶關聯乃刑事客觀歸責之基本要件，固須與犯罪
   結果間有因果關聯，但不以具備直接因果關係為必要。故凡
   意圖幫助犯罪而以言語或動作從旁助勢，直接或間接予以犯
   罪之便利，足以增加正犯犯罪之力量者，即屬幫助行為，縱
   其於犯罪之進行並非不可或缺，或所提供之助益未具關鍵性
   影響，亦屬幫助犯罪之行為（最高法院107年度台上字第1094
   號判決意旨參照）。被告黃艾迪就犯罪事實二預見被告黃俊
   瑋要進行假車禍，並與其先前假車禍詐取保險金之犯罪有所
   聯結，而可知悉被告黃俊瑋要詐欺取財，其仍到場並坐在副
   駕駛座上為被告黃俊瑋助勢壯膽，給予其精神上助力以利被
   告黃俊瑋完成假車禍，是被告黃艾迪係基於幫助之故意而為
   構成要件以外之行為，與犯罪結果之發生有所因果關聯。依
   上開說明，自屬幫助犯。
 ㈢核被告黃俊瑋、黃艾迪於犯罪事實一部分，係犯刑法第339條
   之4第1項第2款之三人以上共同犯詐欺取財罪。被告黃俊瑋於
   犯罪事實二部分，係犯刑法第339條第1項之詐欺取財罪。被
   告黃艾迪就該部分，係犯刑法第30條第1項、第339條第1項之
   幫助詐欺取財罪。被告黃俊瑋、吳至和於犯罪事實三部分，
   係犯刑法第339條第1項之詐欺取財罪。
 ㈣公訴意旨雖認被告黃艾迪於犯罪事實二部分係犯詐欺取財罪之
   正犯，然被告黃艾迪於被告黃俊瑋通知其到場後，坐上C車副
   駕駛座後，經被告黃俊瑋告以前詞，被告黃艾迪始察覺異常
   並與先前其和被告黃俊瑋一同謀劃之假車禍產生心理上聯結
   。並無證據證明被告黃艾迪就被告黃俊瑋該次計劃有事先知
   悉或在車禍發生前有相互討論，以形成共同犯意之聯絡。以
   被告黃艾迪而言，其僅是知道被告黃俊瑋要進行假車禍，其
   在旁為被告黃俊瑋壯膽助勢，使被告黃俊瑋有所精神上助力
   ，且被告黃艾迪事後亦未協助申請理賠，是案發當時，被告
   黃艾迪應係本於幫助之意而為幫助行為，公訴意旨認被告黃
   艾迪是本於正犯之意思為之，容有誤會。
 ㈤公訴意旨認被告黃俊瑋、吳至和就犯罪事實三部分與同案被告
   葉二郎，係犯三人以上共同犯詐欺取財罪。然被告吳至和於
   原審證稱：「我跟黃俊瑋關於製造假車禍之後的獲利，除了
   要還錢給葉二郎之外，我們兩人沒有商量好要分利潤給葉二
   郎，如果這個車禍失敗了，我們跟他拿的錢也是要還他，這
   筆錢是我向葉二郎借的。利息都和以前一樣。我之前也有和
   葉二郎借錢」等語（見原審卷二第272頁），被告黃俊瑋亦稱
   ：「當天是吳至和駕駛的，製造這個車禍之後，我有打電話
   給被告葉二郎請他來載我。我那天打很多通電話找不到人，
   最後才打給葉二郎。事前我們並無約好，事前我們要在那邊
   製造車禍，葉二郎不知道。葉二郎沒有實際參與討論或決定
   怎麼做。除了還葉二郎錢，我沒有打算把利潤分給葉二郎」
   等語（見原審卷二第261-262頁）。是依被告黃俊瑋、吳至和
   所述，其等僅有向葉二郎借款購車及繳納保險金，且依據被
   告黃俊瑋與葉二郎於108年3月18日、3月20日互傳的訊息及被
   告黃俊瑋於車禍當日傳送給葉二郎及同年4月17日、18日傳給
   葉二郎的訊息觀之（見警二卷第342-362頁），被告葉二郎雖
   知悉其等要進行假車禍乙事，惟對車牌、車型選擇、車況均
   是單方面經被告黃俊瑋、吳至和確認決定後再被動受告知，
   被告葉二郎甚至對進行假車禍時間、地點並不知悉，亦無實
   際參與，而是發生後才受通知，更無證據證明其在申請理賠
   金之事項有介入提供協助或主導。是以卷內事證顯示同案被
   告葉二郎之地位，除提供資金外，對於犯罪計劃之主導性甚
   為薄弱，應係本於幫助犯罪之意而提供經濟上資力，因此被
   告黃俊瑋、吳至和2人此部分之犯行僅該當於刑法第339條第1
   項之詐欺取財罪，公訴意旨認此部分成立刑法第339條之4第1
   項第2款之三人以上共同犯詐欺取財罪，起訴法條容有未洽，
   應予變更之。
 ㈥被告黃俊瑋、黃艾迪就犯罪事實一與同案被告蘇晉揚有犯意聯
   絡與行為分擔，為共同正犯；被告黃俊瑋、吳至和就犯罪事
   實三之犯罪亦有犯意聯絡及行為分擔，應論以共同正犯。被
   告黃艾迪就犯罪事實二部分提供助力，以利被告黃俊瑋之犯
   罪完成，為幫助犯，均應依刑法第30條第2項，按正犯之刑減
   輕之。被告黃俊瑋所犯上開3罪間、被告黃艾迪所犯上開2罪
   間，均犯意各別、行為互殊，應分論併罰。
 ㈦被告黃艾迪雖參與於犯罪事實一之犯罪，然其係衝撞自己的車
   輛，不生公共危險之虞，且係同案被告黃俊瑋所主導，並非
   主要支配犯罪之人，且其僅獲得2萬元之不法利得，其後復與
   旺旺友聯產險公司調解成立，該公司亦表示願原諒被告黃艾
   迪等語，此有調解錄可稽（見本院卷第251-252頁），其犯罪
   情節不重，而三人以上詐欺取財罪之法定最低本刑為1年以上
   有期徒刑，觀諸被告上開犯罪情狀，實有情輕法重之感，於
   客觀上足以引起一般人同情，認為確可憫恕，若即予宣告法
   定最低度之刑，猶嫌過重，爰依刑法第59條規定，就被告黃
   艾迪此部分犯行，酌減其刑。
五、撤銷改判的理由（即被告黃艾迪犯罪事實一部分）：
　㈠原審以被告黃艾迪此部分事證明確，予以論科，固非無見。
    惟查，被告黃艾迪於本院審理時已就此部分犯行，完全坦承
    不諱，且與旺旺友聯產險公司調解成立，該公司亦表示願原
    諒被告黃艾迪等語，此一有利於被告的量刑因子，原審未及
    審酌，容有未洽；另原審亦未及審酌上開各情而適用刑法第
    59條規定給予減刑，亦有未合，則被告黃艾迪以量刑為由提
    起上訴而指摘原審判決此部分不當，為有理由，自應由本院
    就此部分予以撤銷改判。
　㈡茲審酌被告黃艾迪正值壯年，有工作能力，卻不思以正途賺
    取財物，為貪圖保險金等不法利益，竟利用投保車體險後，
    車主如何藉由保險事故假車禍發生從中獲取利益，濫用產物
    保險制度，使保險公司誤信有車禍發生而給付理賠金，不僅
    已具體造成上開保險公司受到財產上損害，亦破壞保險契約
    本質為最大誠信契約，蘊涵誠信善意及公平交易之意旨，並
    可能造成保險公司日後對保險事故發生之風險評估產生錯誤
    ，對於保險制度造成之危害、影響甚鉅，亦使潛在一般車輛
    保險之被保險人無法受到公平評估之風險負擔，犯罪情節甚
    值非難。復審酌被告黃艾迪之犯罪分工態樣、地位、實施之
    手段等參與程度、獲得僅2萬元，及其自承高中畢業之智識
    程度、從事水產工作、已婚，有2個小孩等家庭生活狀況，
    及其坦承犯行，且與旺旺友聯產險公司調解成立之犯後態度
    等一切情狀，量處如主文第2項所示之刑。又被告黃艾迪就
    該次犯行獲得2萬元理賠金，已與旺旺友聯公司調解成立，
    若再沒收追徵其所得，顯屬過苛，自無庸再為沒收追徵之諭
    知，併予指明。
六、駁回上訴的理由（即被告黃俊瑋、吳至和全部事實及黃艾迪
    犯罪事實二部分）：
　㈠原審以被告等上開犯行事證明確，因而適用上開實體法規論
    罪，並審酌被告3人均正值壯年，有工作能力，卻不思以正
    途賺取財物，為貪圖保險金等不法利益，竟利用投保車體險
    後，車主如何藉由保險事故假車禍發生從中獲取利益，濫用
    產物保險制度，使保險公司誤信有車禍發生而給付理賠金。
    復審酌被告黃俊瑋在各次保險詐欺中，居於提議、謀劃之主
    導地位，其支配力及作用力均較其他被告為高，自應擔負較
    重之刑責；被告3人之分工態樣（是否實際執行假車禍）、
    地位、幫助之手段等顯示之參與程度、獲得之利益、被告等
    人有無和保險公司達成調解或賠償損害、坦承犯罪與否之犯
    後態度、其等前案紀錄表顯示之素行狀況暨其等於所自承之
    智識程度、職業、家庭生活狀況，分別量處被告黃俊瑋有期
    徒刑1年6月、10月、8月；就被告黃艾迪、吳至和部分各量
    處有期徒刑3月、8月，併就各罪之罪質、情節之差異、犯罪
    間隔時間及各罪刑累加之必要程度等因素，就被告黃俊瑋部
    分定其應執行刑有期徒刑2年，及就被告黃艾迪犯罪事實二
    部分諭知如易科罰金以新臺幣1000元折算1日。
  ㈡沒收部分：
　⑴被告黃俊瑋就犯罪事實一部分，自旺旺友聯產險公司取得理
    賠金33萬元，惟其已與同案被告蘇晉揚於109年12月3日和旺
    旺友聯公司達成調解並賠償，有原審調解筆錄可按，倘再宣
    告沒收犯罪所得，猶有過苛，依刑法第38條之2第2項不再宣
    告沒收，另差額8萬元部分，應依法自被告黃俊瑋部分宣告
    沒收併諭知如全部或一部不能沒收時，追徵其價額。
  ⑵被告黃俊瑋就犯罪事實二部分，自富邦產險公司取得之理賠
    金為0000000元，此部分即屬其犯罪所得，應予以宣告沒收
    追徵。
  ⑶被告黃俊瑋就犯罪事實三部分，自理賠金獲得10萬元、被告
    吳至和則獲得162萬6千元，並將其中103萬元再購置扣案之O
    OO-0000號自小客車，獲得之現金犯罪所得為59萬6千元。就
    現金部分因被告黃俊瑋、吳至和均已和富邦產險公司達成調
    解並匯款160萬3千元予富邦產險公司，有原審法院110年度
    南司附民移調字第63號調解筆錄可按，是本件保險理賠為17
    2萬6千元、扣除已返還之款項，尚餘12萬3千元差額，應依
    所獲得犯罪所得比例部分，就被告黃俊瑋部分沒收7688元（
    123000/16，四捨五入)、被告吳至和部分沒收115312元，並
    均諭知如全部或一部不能沒收時，追徵其價額。而扣案之OO
    O-0000號自小客車，僅是登記在被告吳至和配偶妹妹黃惠芸
    名下，實際使用持有者仍為被告吳至和，該車輛雖屬刑法第
    38條之1第4項之犯罪所得變得之物，然被告吳至和既已賠償
    損害予富邦產險公司，為免形成等同重複沒收犯罪所得之過
    苛結果，依刑法第38條之2第2項規定不再宣告沒收。
　㈢本院經核原審認事用法並無不當，量刑亦稱允洽，應予維持
    。被告等以原審判決就犯罪事實一、三部分量刑過重，並否
    認有犯罪事實二之犯行而提起上訴指摘原審量刑不當，請求
    撤銷改判云云。惟被告黃俊瑋、黃艾迪確有犯罪事實二之犯
    行，業經本院論述如上，其否認此部分之犯行，自屬無據；
    又按刑之量定，為求個案裁判之妥當性，法律賦予法院裁量
    之權，量刑輕重，屬為裁判之事實審法院得依職權自由裁量
    之事項。苟其量刑已以行為人之責任為基礎，並斟酌刑法第
    57條各款所列情狀，在法定刑度內，酌量科刑，如無偏執一
    端，致明顯失出失入情形，上級審法院即不得單就量刑部分
    遽指為不當或違法（最高法院72年度台上字第6696號判決意
    旨參照）。經查：原審以被告3人之責任為基礎，斟酌刑法
    第57條之各款事由而為刑之量定，已於理由欄中詳加論敘載
    明（見原判決第18-19頁），既未逾越法定刑度，亦未違反
    比例原則或罪刑相當原則，難認有何濫用權限情形；其次刑
    法第339條第1項之詐欺罪，其法定刑為5年以下有期徒刑、
    拘役或50萬元以下罰金；同法第339條之4第1項第2款之法定
    刑為1年以上7年以下有期徒刑，得併科100萬元以下罰金，
    本件原審分別量處被告黃俊瑋有期徒刑1年6月、10月、8月
    ，並定應執行刑有期徒刑2年；就被告黃艾迪、吳至和部分
    各量處有期徒刑3月、8月，均屬中低度刑之列，顯無過重之
    虞，定刑部分，亦折讓甚多之刑期，客觀上已無往下調降之
    可能，被告3人或否認犯罪或以量刑過重為由，提起上訴，
    指摘原審判決不當，請求撤銷改判，均無理由，應予駁回。
七、被告吳至和最近5年未曾因故意犯罪受有期徒刑以上刑之宣
    告，有其前案紀錄表在卷可按，其已坦承犯行，且與富邦產
    險公司調解成立並賠償損害，顯有悔意，堪信是一時貪念而
    犯罪，且其行為符合法院加強緩刑宣告實施要點第2項第5、
    6點、第3項之規定，是以本院認其經此偵審程序，已知所警
    惕而無再犯之虞，爰依刑法第74條第1項第2款規定，宣告緩
    刑3年，以啟自新。
八、至被告黃俊瑋、黃艾迪犯案多次，且否認部分犯罪，被告黃
    俊瑋又是主要之犯罪角色，而黃艾迪另有前案被判處有期徒
    刑3月等情，有其前科表可按，本院爰不予宣告緩刑，併予
    指明。
據上論結，應依刑事訴訟法第368條、第369條第1項前段、第364
條、第299 條第1 項前段，判決如主文。
本案經檢察官蔡明達提起公訴，檢察官黃朝貴到庭執行職務。
中　　華　　民　　國　　111 　年　　4 　　月　　7　　日
　　　　　　　　　 刑事第七庭   審判長法  官　吳勇輝
                                      法  官　吳錦佳
                                      法　官　黃國永
以上正本證明與原本無異。
黃俊瑋、黃艾迪就犯罪事實一部分如不服本判決應於收受送達後
20日內向本院提出上訴書狀，其未敘述上訴理由者，並得於提起
上訴後20日內向本院補提理由書（均須按他造當事人之人數附繕
本）「切勿逕送上級法院」。
檢察官就犯罪事實一、三部分如不服本判決應於收受本判決後20
日內向本院提出上訴書，其未敘述上訴理由者並得於提起上訴後
20日內向本院補提理由書。
其餘不得上訴。
　　　　　                            書記官　葉宥鈞
中　　華　　民　　國　　111 　年　　4 　　月　　7 　　日
附錄本案論罪科刑法條：
中華民國刑法第339條
意圖為自己或第三人不法之所有，以詐術使人將本人或第三人之
物交付者，處5年以下有期徒刑、拘役或科或併科50萬元以下罰
金。
以前項方法得財產上不法之利益或使第三人得之者，亦同。
前二項之未遂犯罰之。
中華民國刑法第339條之4
犯第339條詐欺罪而有下列情形之一者，處1年以上7年以下有期
徒刑，得併科1百萬元以下罰金：
一、冒用政府機關或公務員名義犯之。
二、三人以上共同犯之。
三、以廣播電視、電子通訊、網際網路或其他媒體等傳播工具，
    對公眾散布而犯之。
前項之未遂犯罰之。

附表  被告黃俊瑋、黃艾迪所處之罪刑及沒收
編號 被告 犯罪事實 所處之罪刑及沒收 1 黃俊瑋 一 黃俊瑋犯三人以上共同詐欺取財罪，處有期徒刑壹年陸月。 未扣案新臺幣捌萬元沒收，如全部或一部不能沒收或不宜執行沒收時，追徵其價額。   二 黃俊瑋犯詐欺取財罪，處有期徒刑拾月。 未扣案犯罪所得新臺幣壹佰參拾陸萬參仟貳佰元沒收，如全部或一部不能沒收或不宜執行沒收時，追徵其價額。   三 黃俊瑋共同犯詐欺取財罪，處有期徒刑捌月。 未扣案犯罪所得新臺幣柒仟陸佰捌拾捌元沒收，如全部或一部不能沒收或不宜執行沒收時，追徵其價額。 2 黃艾迪 一 原審判決主文： 黃艾迪犯三人以上共同詐欺取財罪，處有期徒刑壹年。 未扣案犯罪所得新臺幣貳萬元沒收，如全部或一部不能沒收或不宜執行沒收時，追徵其價額。    本院判決主文： 原判決此部分撤銷。 黃艾迪犯三人以上共同詐欺取財罪，處有期徒刑拾月。   二 黃艾迪犯幫助詐欺取財罪，處有期徒刑參月，如易科罰金以新臺幣壹仟元折算壹日。